【裁判字號】    97,建上易,25
【裁判日期】    971230
【裁判案由】    給付工程款等
【裁判全文】
臺灣高等法院臺中分院民事判決        97年度建上易字第25號
上訴人即附帶被上訴人  詮程營造工程有限公司
法定代理人  乙○○
被上訴人即附帶上訴人  通裕工程有限公司
法定代理人  甲○○
訴訟代理人  陳建勛律師
複  代理人  丙○○
上列當事人間請求給付工程款事件，詮程營造工程有限公司對於
中華民國97年07月11日台灣彰化地方法院96建字第28號第一審判
決提起上訴，被上訴人提起附帶上訴，本院於97年12月16日言詞
辯論終結，判決如下：
    主  文
上訴及附帶上訴均駁回。
第二審訴訟費用由兩造各自負擔。
    事實及理由
壹、程序方面
    上訴人詮程營造工程有限公司（下稱詮程公司）未於言詞辯
    論期日到場，核無民事訴訟法第 386條各款所列情形，依被
    上訴人通裕工程有限公司（下稱通裕公司）之聲請，由其一
    造辯論而為判決。
貳、實體方面：
一、被上訴人通裕公司起訴主張：
  (一)通裕公司95年間承包詮程公司坐落嘉義縣朴子市○○段 210
    地號土地之好居家別墅新建工程，約定由通裕公司負責該工
    程A1-A17共15戶之水電工程（下稱系爭工程），總工程款為
    新台幣（下同）464 萬1400元（即總坪數1009坪，每坪連工
    帶料之造價為4600元），而該工程早於民國95年04月27日與
    訴外人旭凰營造有限公司簽訂工程合約書，並約定將統一發
    票開立予詮程公司，然訴外人旭凰營造有限公司與通裕公司
    簽約後，嗣通裕公司施作二期，另由兩造再行簽定水電工程
    合約書（下稱系爭契約），並予敘明。嗣通裕公司依約完成
    第1至7期工程，並據統一發票請領上開7期工程款合計162萬
    4490元後，因第 8期工程為「安裝開關插座完成」，依照施
    工順序，必須等到牆壁油漆施工完畢，始會安裝開關插座，
    因而尚未施作，詎第 9期工程進行中，詮程公司即無故拒絕
    付款，至通裕公司完成第10期工程之衛浴設備安裝後，詮程
    公司竟無故毀約，致通裕公司至今仍未取得第 9、10期之工
    程款，更無法再行施作後續工程，致使通裕公司喪失後期工
    程款之利益，為此，通裕公司自得依民法債務不履行之規定
    ，請求詮程公司賠償通裕公司於系爭工程所受損失及所失利
    益。
  (二)茲臚列請求之金額如下：
    1.第九期工程款：此部分已施作完成，詮程公司自應依約給
      付工程款以每坪承包價以4600元計算，為46萬4140元（計
      算式：4600×1009×10%＝464140）。
    2.因詮程公司無故毀約，通裕公司因此所受損害：(1)第十期
      工程款：通裕公司已經完成安裝按摩浴缸，此部分之進貨
      成本（不含安裝工資及利潤）共為27萬6000元，(2)扣除通
      裕公司已經領取第1至8期之工程款為40%、第9期工程款為
      10%後，通裕公司本完成系爭工程尚可領取另外第10至13
      期共計50 %之工程款，即227萬0750元（計算式：0000000
      ×50%＝0000000），(3)依工程慣例，承包商之利潤為工程
      總價之一成，故通裕公司尚有22萬7075元之預期利益。綜
      上，合計為50萬3075元。
  (三)詮程公司確有授權訴外人王州世與包括通裕公司在內之下游
    包商簽約，簽約使用之印章，係由詮程公司工地主任阮志展
    交付王州世，縱詮程公司否認有同意訴外人王州世使用詮程
    公司印章並以詮程公司名義簽約之授權，惟知他人使用其印
    章用以簽約，亦認識使用印章之人與簽約之他造為何人，卻
    不對簽約之他造為否認、反對之意思表示，自屬知他人表示
    為其代理人而不為反對之表示，且詮程公司既知訴外人王州
    世有另一套詮程公司之印章，卻未告知包括通裕公司在內之
    其他下游包商，自應負表見代理之授權人責任。
  (四)綜上，通裕公司爰依承攬契約之法律關係，請求詮程公司給
    付工程款及所失利益合計為96萬7215元。並聲明：詮程公司
    應給付通裕公司96萬7215元及自起訴狀繕本送達詮程公司之
    翌日起至清償日止，按年息百分之 5計算之利息；訴訟費用
    由詮程公司負擔；通裕公司願供擔保，請准宣告假執行。
二、原審判決：詮程公司應給付通裕公司73萬0050元及自96年10
    月18日至清償日止，按年息百分之 5計算之利息。駁回通裕
    公司其餘之訴。詮程公司就其敗訴部分提起附帶上訴，於本
    院補陳如下：
    兩造契約約定之工程款，扣除通裕公司已經領取第1至8期之
    工程款為40%、第9期工程款為10%，共計50%，通裕公司本尚
    可領取另外第10期至第13期共計50%之工程款，即227萬0750
    元（0000000元×50 %＝0000000元）。而依工程慣例，承包
    商之利潤為工程總價之ㄧ成，故通裕公司依工程合約所擬定
    之施工計畫，理應有22萬7075元（0000000元×10%＝227075
    元）之利潤，此部份為通裕公司所失之利益，亦為通裕公司
    因詮程公司提前終止承攬契約關係而受之損害，通裕公司依
    民法第 511條向詮程公司請求，自屬有據。並聲明求為判決
    ：(一)原判決關於駁回通裕公司後項之訴部分廢棄。(二)詮程公
    司應另給付通裕公司22萬7075元及自96年10月18日至清償日
    止，按年息百分之 5計算之利息。(三)一、二審之訴訟費用均
    由詮程公司負擔。
三、對上訴人詮程公司之答辯：
  (一)公司大小章為公司重要之物品，持有公司大小章者，極易被
    人認為有獲得印章主人之授權，實為一般社會通念。上訴人
    雖辯稱：持有他人印章不一定即有授權他人之意思云云。惟
    知他人使用其印章用以簽約，亦認識使用印章之人與簽約之
    他造為何人，卻不對簽約之他造為否認、反對之意思表示，
    自屬「知他人表示為其代理人而不為反對之表示」。詮程公
    司知悉王州世有另一套印章，卻未將王州世非其代理人之情
    ，向包括通裕公司在內之其他下游包商予以告知，應負表見
    代理之授權人責任。
  (二)王州世於96年11月27日原審證稱：「96年03月15日我有到工
    地，剛好碰到被告公司在工地發工錢給下包水電、泥作、板
    模等」；97年03月13日復證稱：「詮程營造工程有限公司於
    96年3月15日有拿約350萬元發給每個下包」之證詞，詮程公
    司並不爭執。縱使詮程公司實際上未授權王州世與下游包商
    簽約之情事，然持詮程公司名片之工地主任阮志展在工地現
    場，詮程公司又在工地現場發放工錢，亦使包括通裕公司在
    內之下游包商，對於詮程公司為承攬契約法律關係之定作人
    ，不致生疑。故詮程公司發放工錢之行為，亦屬「由自己行
    為表示以代理權授予他人」，詮程公司仍應負表見代理之授
    權人責任。
  (三)證人王州世於96年11月27日原審證稱：「系爭水電工程合約
    書是被告授權我與原告簽約，被告公司授權我與下游廠商簽
    約，包括原告等，像水電、板模、泥作等；卷內之發票是原
    告的負責人甲○○交給我，我再交給被告公司的阮志展，他
    是被告公司的工地主任；被告公司有派人到好居家別墅工地
    現場監工，就是阮志展；被告提出的工程協議合約書，我沒
    看過；工程款都是被告公司的張憲文拿現金給我，我再交給
    原告公司；系爭水電工程合約書上的被告印章，是阮志展交
    給我的」等語。另證人王州世於97年03月13日原審證稱：「
    被告的公司與乙○○的章是阮志展交給我的，因為要與下包
    簽約，要用被告公司的名義簽，所以要用到被告公司的章。
    部分下包是我找的，原告是我的下包…；是我與原告公司簽
    約。張憲文先把本件工程統包給我，我先跟他簽約，原本張
    憲文都有把工程款交給我，我再發給我的下包，…，詮程營
    造工程有限公司於96年3月15日有拿約350萬元發給每個下包
    。張憲文是詮程營造工程有限公司代表人。是我以被告公司
    名義與原告簽訂本件承攬契約。是張憲文把工程統包給我後
    ，他叫我以被告公司名義與我的下包簽約」等語。足以證明
    上訴人確實有授權證人王州世與包括被上訴人在內之下游包
    商簽約，簽約使用之印章，亦係上訴人工地主任阮志展交付
    王州世作為簽約使用。
  (四)詮程公司所提出之切結書係該公司與張憲文間之約定被上訴
    人無涉，詮程公司不得以其與張憲文之內部關係作為拒絕付
    款之理由。
  (五)上訴人與張憲文之工程協議合約書第3條第1項：「甲方（張
    憲文）受任代辦前揭工程應派遣一人（王州世）作為專案工
    程現場負責人」。另合約書第2條第4項：「好居家43戶新建
    工程需繳交發票金額 1億3446萬2300元整（含稅）給予詮程
    營造工程有限公司」。試問：倘本案系爭工程系由張憲文承
    包，應由張憲文開立發票予上訴人才是，豈有王州世、張憲
    文提供下游包商發票給上訴人之理。又倘若上訴人未授權王
    州世與下游包商簽約，下游包商與上訴人間無承攬關係之情
    況下，下游包商卻開立上訴人為抬頭之發票，豈不怪哉！更
    何況，上訴人享受下游包商提供統一發票做為進項憑證，增
    加支出，降低所得，減少營利事業所得稅之利益，然而，待
    工程款無法支出時，即推卸其定作人責任，寧有是理？
    綜上，詮程公司所辯，為無理由，應予駁回。並聲明求為判
    決：(一)駁回詮程公司之上訴。(二)第一、二審之訴送費用由詮
    程公司負擔。
四、上訴人詮程公司部分：
    上訴人公司於承包系爭工程後，將該工程轉包予訴外人張憲
    文，而以訴外人王州世為保證付款人，並訂有工程協議合約
    書，關於工程款之給付，通裕公司自應向張憲文請求，詮程
    公司自始未與通裕公司訂約，通裕公司僅提出影本，且該影
    本亦未見契約蓋有騎縫章，修改處（包括付款金額）僅有通
    裕公司負責人一人之蓋章，而僅頭、尾頁蓋有詮程公司之印
    章，詮程公司否認該印文由其署押及契約之真正。縱證人王
    州世陳稱詮程公司印章係詮程公司工地主任阮志展交付予他
    用以與下包廠商簽約云云，惟查，該印章非為詮程公司所交
    付，應係王州世所自行盜刻使用，訴外人王州世並未經詮程
    公司授權，自不應依系爭契約上之印文即謂詮程公司為契約
    之當事人，詮程公司未與通裕公司訂定工程契約，亦未支付
    通裕公司工程款項，該工程施作項目之簽收亦非由詮程公司
    所屬人員簽收，則如何能認詮程公司由自己之行為以代理權
    授予他人而應負表見代理之責？又訴外人王州世自承係向訴
    外人張憲文承攬施作系爭工程，則詮程公司豈有可能將牌借
    予訴外人張憲文復將公司之大小章交由訴外人張憲文，再委
    由張憲文之下包廠商即訴外人王州世，由訴外人王州世以詮
    程公司名義再與通裕公司簽約，顯與事理有違，詮程公司未
    曾與通裕公司有交易往來，更無通裕公司所稱已給付第1至8
    期工程款項 162萬4490元等情，訴外人王州世擅自以詮程公
    司名義與通裕公司公司簽約，嗣未將工程款全部給付予通裕
    公司，依訴外人張憲文與王州世所簽立之切結書第 6點(1)規
    定「立切結書人如有下情況之一者，立切結書人及保證人應
    負賠償責任並拋棄先訴抗辯權及民法第745條及第752條之抗
    辯權：(1)虧空銷售房屋土地款及建築工程款、或未將工程款
    發放於下包廠商或與下包廠商財務不清。」工程款部分本即
    應由立切結書人張憲文及保證人王州世自行負責，因此，訴
    外人王州世於簽立切結書時早已知悉系爭工程係由詮程公司
    轉包予訴外人張憲文承攬施工，故其與通裕公司簽約時即已
    知悉詮程公司未授權張憲文以詮程公司名義簽立契約一節。
    況且，通裕公司請求詮程公司給付之款項中第10期之工程款
    竟暴增為總工程款之25%，實屬過高，尚非無疑。
    綜上，通裕公司之請求均無理由等語。並聲明求為判決：(一)
    原判決不利於上訴人部分廢棄。(二)廢棄部分，被上訴人在第
    一審之訴駁回。(三)被上訴人之附帶上訴駁回。(四)第一、二審
    訴訟費用由被上訴人負擔。(五)若判決不利上訴人，請准供擔
    保免與假執行。
五、查本件詮程公司之坐落嘉義縣朴子市○○段 210地號土地之
    好居家別墅新建工程，實係訴外人張憲文向詮程公司借牌興
    建，而系爭契約係由通裕公司與訴外人王州世以詮程公司名
    義所簽訂等情，為兩造所不爭，堪信為實。惟詮程公司否認
    有將上開水電工程部分，授權王州世與通裕公司訂定系爭工
    程契約，且陳稱未曾給付通裕公司工程款項等語資為抗辯，
    則本件兩造爭點即在於：訴外人王州世以詮程公司名義與通
    裕公司於95年間所訂之系爭水電工程合約書是否對詮程公司
    發生效力？
六、按民法第 169條前段規定：「由自己之行為表示以代理權授
    與他人，或知他人表示為其代理人而不為反對之表示者，對
    於第三人應負授權人之責任」，原以本人有使第三人信為以
    代理權授與他人之行為，為保護交易之安全，有使本人負相
    當責任之必要而設。故判斷本人是否有使第三人信為以代理
    權授與他人之行為，自應以他人以本人之名義與第三人為代
    理行為時已表見之事實決之（最高法院87年度台上字第2130
    號判決參照）。經查：本件通裕公司主張訴外人王州世以詮
    程公司名義與其簽定系爭工程契約，後其均依約履行施工，
    並開立買受人為詮程公司之系爭工程第1至7期工程款之統一
    發票予詮程公司，詮程公司並用以申報相關稅捐等情，有其
    所開之水電工程合約書 1份、統一發票12紙等為證，經原審
    法院據以向財政部台灣省中區國稅局彰化分局函查詮程公司
    有無使用上開發票之事實，經該局函覆肯認明確，有該局97
    年1月4日中區國稅彰縣三字第0960041428號函在卷可考（見
    原審卷第88頁），證人張憲文亦於97年01月17日原審證稱：
    「由王州世向他的下游廠商蒐集發票後，交給詮程公司去報
    帳」，則縱然詮程公司否認將公司大小章交付訴外人王州世
    、未授權王州世與通裕公司締約等情為真，然詮程公司確有
    使用通裕公司所開立之統一發票，故難謂詮程公司不知有人
    以其名義與通裕公司締約之事實，而詮程公司知此事實卻未
    為反對之意思表示。另參證人王州世於96年11月27日原審證
    稱：「96年03月15日我有到工地，剛好碰到被告公司（即詮
    程公司）在工地發工錢給下包水電、泥作、板模等」；97年
    3月13日復證稱：「詮程營造工程有限公司於96年3月15日有
    拿約 350萬元發給每個下包」之證詞，則詮程公司上開發放
    工資之行為之外觀亦足使通裕公司信賴詮程公司為承攬契約
    法律關係之定作人，揆諸前揭說明，詮程公司自不能推諉其
    責，而應負表見代理人之責。是以通裕公司依系爭契約請求
    其給付工程款即為有據。以下就通裕公司請求之項目為核定
    ：
  (一)第9期工程款及第10期之衛浴設備部分：
    此部分通裕公司業已完工，此經證人蔡仁凱、許文鴻、阮志
    展到庭證述明確，並有所提之銷貨單、估價單各 2紙附卷為
    憑，堪認為真。依通裕公司所提之水電工程合約書之記載，
    系爭工程總坪數為1009坪，每坪約定之造價為4500元，第 9
    期工程款為總工程款的百分之10，依此計算，則第 9期工程
    款應為45萬4050元。雖通裕公司主張每坪造價應為4600元，
    故向詮程公司請求46萬4140元，並以之前之發票為證，然此
    為詮程公司所否認，而查發票之金額僅能證明通裕公司所領
    得之工程款為多少，尚未能依此得知其款項支付之原因，則
    縱先前發票之金額換算前幾期工程款之單價確為每坪4600元
    ，亦未能以此證明此係因兩造約定之單價有提高，亦或係因
    該期實際施作有追加，則在兩造有爭執之情況下，自應回歸
    雙方原契約約定之單價為依據，是第 9期工程款部分，應認
    為45萬4050元，而非通裕公司主張之46萬4140元。而第10期
    通裕公司所施作之衛浴工程部分，依其所銷貨單之金額為27
    萬6000元，應認有據。故此 2筆款項合計應為73萬0050元，
    逾此部分之請求為無理由。
  (二)所失利益部分：
    通裕公司主張依工程慣例，承包商之利潤為工程總價之一成
    ，其因詮程公司違約而未能繼續施作，無法領得後續之工程
    款，依所餘工程款之 1成計算，其受有22萬7075元之預期利
    益之損失等語。惟預期利益，係指依通常情形，或依已定計
    劃、設備或其他特別情事，可得預期之利益而言，須具有客
    觀的確定性（最高法院69年度台上字第2504號判決參照）。
    本件工程因故未能繼續施做，通裕公司對於未施做工程當無
    獲取利潤之餘地，故通裕公司主張後續工程款一成計算之利
    潤，並非客觀可確定之預期利益，是通裕公司請求詮程公司
    賠償22萬7075元之預期利益損失，自屬無據。通裕公司此部
    分之主張，並無可採。
七、綜上，詮程公司既應負表見代理之授權人責任，則通裕公司
    依承攬契約之約定，請求詮程公司給付第 9期工程價金45萬
    4050元及因施作第10期所採購之衛浴設備27萬6000元，合計
    為73萬0050元，及自起訴狀繕本送達之翌日起即96年10月18
    日至清償日止，按年息百分之 5計算之利息，洵屬有據，應
    予准許。逾此部分之請求，則屬無據，不予准許。原審就上
    開應准許部分判決通裕公司勝訴，並駁回其餘部分之請求及
    假執行之聲請，核無不合；兩造對原判決不利於其之部分各
    自提起上訴及附帶上訴，指摘原判決不當，求予廢棄改判，
    均無理由，應駁回其上訴。
八、本件事證已臻明確，兩造所提其餘攻擊防禦方法及舉證，與
    判決結果不生影響，爰不一一論述。
九、據上論結，本件兩造之上訴，均為無理由，依民事訴訟法第
    449條第1項、第78條，判決如主文。
中    華    民    國    97    年    12    月    30    日
              民事第三庭    審判長法  官  陳照德
                                  法  官  曾謀貴
                                  法  官  李平勳
以上正本係照原本作成。
不得上訴。
                                  書記官  江丞晏
中    華    民    國    97    年    12    月    30    日


司法院資訊處製作；財團法人民間司法改革基金會備份。
